【裁判字號】    89,訴,1243
【裁判日期】    900430
【裁判案由】    給付買賣價金等
【裁判全文】
臺灣板橋地方法院民事判決  八十九年訴字第一二四三號
    原      告  原資有限公司
    法定代理人  甲○○○
    訴訟代理人  丙○○
    被      告  福全營造股份有限公司
    法定代理人  己○○
    訴訟代理人  王樹森律師
    被      告  板信商業銀行股份有限公司  設台北縣板橋市○○路十八號二樓
    法定代理人  丁○○        .
    訴訟代理人  乙○○        .
                戊○○        .
右當事人間請求給付買賣價金等事件，本院判決如左：
    主    文
原告之訴及假執行聲請均駁回。
訴訟費用由原告負擔。
    事    實
甲、原告方面：
  一、聲明：求為判決：
           （一）先位請求被告板信商業銀行股份有限公司應償還原告不當得利之
                 價額新台幣（下同）五十四萬七千二百二十八元及自訴狀繕本送
                 達翌日起至清償日止，按年息百分之五計算的利息。
           （二）備位請求被告福全營造股份有限公司應給付原告五十四萬七千二
                 百二十八元及自訴狀繕本送達翌日起至清償日止，按年息百分之
                 五計算的利息。
           （三）訴訟費用由被告負擔。
           （四）原告願供擔保，請准宣告假執行。
  二、陳述：
      壹、被告福全營造股份有限公司部分：
      （一）緣被告板信商業銀行股份有限公司與被告福全營造股份有限公司約定由
            被告福全營造股份有限公司承造被告板信商業股份有限公司之板信銀行
            金城路分行之營造工程，建造執照為：北縣八十八土建字第六五九號；
            起造人為：板信商業銀行股份有限公司；工程地點：台北縣土城市○○
            路○段八十七、八十九、九十一號，即土城市○○○○段第二０八─九
            九地號；開工日期為：民國（下同）八十八年十二月二日。
      （二）被告福全營造股份有限公司，於八十八年十二月二日起，承攬被告板信
            商業股份有限公司上開工程，因預壘樁基礎之需，向原告購買信大水泥
            五千八百五十四包，每包單價為一百二十元，以及川砂三百八十八米，
            每米單價為七百六十元；共計買賣價金為一百零四萬七千二百二十八元
            整。又原告已於八十九年五月二十二日收到被告福全營造股份有限公司
            所開立之金額五十萬元支票一張（付款銀行為第一商業銀行關西分行，
            支票號碼：ＱＡ0000000，到期日為八十九年六月十六日），但
            尚有價金五十四萬七千二百二十八元未為清償。
      （三）被告福全股份有限公司曾於八十九年（起訴狀誤載為八十六年）六月二
            十三日發函至原告之存證信函中聲稱，該項買賣契約係存在於，案外人
            世曜營造股份有限公司與原告之間，而拒絕給付原告剩餘之價金；惟查
            被告福全營造股份有限公司係將地下室基礎工程部分轉包於世曜營造股
            份有限公司（於上開存證信函被告所提及），該部事實非原告所能得知
            ，原告僅知承造廠商係被告福全營造股份有限公司，進而為材料之出賣
            供應，原告對買方之認知自係屬被告福全股份有限公司；且於出貨單簽
            收之人，有被告福全營造股份有限公司之工地主任賴國智（起訴狀誤載
            為志）而屬被告福全營造股份有限公司代理人或使用人，同理，世曜營
            造股份有限公司亦係被告福全營造股份有限公司之代理人或使用人，其
            收受原告所交付之材料，自係默示表示成立買賣契約，要無疑義；又因
            買賣之債權契約諾成不要式性質，自不因原告與被告福全營造股份有限
            公司間未有書面合約而影響其效力，故被告福全營造股份有限公司之抗
            辯顯無理由，然其既據此而拒絕給付剩餘之價金，為此，提起本件請求
            判決如原告訴之聲明所載，以確保債權。
      貳、被告板信商業銀行股份有限公司部分：
          原告與被告福全營造股份有限公司間之買賣，係附條件買賣契約（出貨單
          有保留所有權條款之記載），按動產擔保交易法第二十六條規定：「稱附
          條件買賣者，謂買受人先占有動產之標的物，約定至支付一部或全部價金
          ，或完成特定條件時，始取得標的物所有權之交易。」而原告有書面條款
          約定，於貨款未付清或票據未兌現償付之前，標的物之所有權仍歸屬原告
          ，故該等材料於交付於被告福全營造股份有限公司時，所有權仍歸屬於原
          告所有，然該等材料己於上開地下室基礎建設工程所用，按民法第八百十
          一條規定：「動產因附合而為不動產之重要成分者，不動產所有人，取得
          動產所有權。」，如該項工程尚未達經濟上使用之目的者，則該等工程僅
          為土地之成分，而該等材料之施用，則屬動產之材料與不動產之土地之附
          合；若該工程已達供特定經濟目的之用，則該工程係獨立所有權之定著物
          ，而該等材料之施用，則屬動產之材料與不動產定著物之附合；今土地係
          被告板信商業銀行股份有限公司所有，又該等工程係以被告板信商業股份
          有限公司為該定著物之所有人，而由其取得附合於定著物之材料所有權；
          又按民法第八百十六條規定：「因前五條之規定，喪失權利而受損害者，
          得依關於不當得利之規定，請求償金。」按民法第一百七十九條規定：「
          無法律上之原因而受利益，致他人受損害者，應返還其利益。雖有法律上
          之原因，而其後已不存在者，亦同。」按民法第一百八十一條規定：「不
          當得利之受領人，除返還其所受之利益外，如本於該利益更有所取得者，
          並應返還。但依其利益之性質或其他情形不能返還者，應償還其價額。」
          今被告板信商業股份有限公司取得材料所有權之利益，並無法律上原因而
          致原告受有損害，而該材料所有權利益，已因附合而不能為返還，故被告
          板信商業銀行股份有限公司負有償還材料價額之義務，為此，提起本件請
          求判決如原告訴之聲明所載，以確保債權。
      、對被告答辯所為之陳述：
        （一）買賣契約是丙○○和賴國智口頭約定，是經由板信銀行的劉先生介紹
              認識，在口頭約定隔天原告就出貨，第一次出貨在八十八年十二月二
              十四日。後來貨款沒有收到，丙○○去找賴國志及福全公司老闆、老
              闆娘，但他們都不付款，把責任推給世曜公司，賴國志的名片是在福
              全公司的新竹公司處所桌上拿的，當時很多包商都去福全公司新竹地
              址領款，福全公司也有付薪水給賴國志，後來今年五月二十二日三方
              有在新竹福全公司辦公室協調，板信銀行是由游章富到場，因為之前
              福全公司的負責人先生說板信銀行不給錢他無法付款。工程估價單是
              己○○在協調時當場寫的，當時我急需這筆錢所以對估價單上面備註
              意見，沒有加以爭執，怕貨款收不到，因為錢已經拖了半年，而且世
              曜公司也寄存證信函給原告，表示跟系爭工程無關，協調當時賴國志
              已經離職了。
         （二）當初要出貨時是賴國智告訴我們出貨單客戶欄寫世曜公司，月結時
               賴國智告訴原告開發票抬頭為世曜公司，這部分發票因為領不到錢
               ，賴國智有將發票還給原告，後來五月二十二日領到五十萬元發票
               抬頭是開被告福全營造股份有限公司，這是被告福全營造股份有限
               公司董事長要求的。
         （三）當時我們是跟賴國智接洽，他要我們抬頭寫世曜公司，賴國智給我
               們的個人付貨款的支票跳票。
         （四）本件交易沒有依動產擔保交易法登記。板信游先生應該知道貨是原
               告的，但他不是簽收人，是賴國智簽收的，原告也不清楚游先生是
               否知道。之前板信其他工地也是我們送貨，也有他們匯款證明，工
               程計價單上簽名「羅」是由福全公司的法定代理人己○○所簽的。
               系爭工程上有載明不能轉包，原告也不知道被告有轉包。工程計價
               單是交貨後寫的。
  三、證據：提出支票、工程計價單、存證信函、名片、出貨單、公司變更登記事項
      卡等影本、戶籍謄本、照片各一件為證，並請求訊問證人梁森發、游章富。
乙、被告板信商業股份有限公司方面：
  一、聲明：求為判決：
            （一）原告之訴及假執行聲請均駁回。
            （二）訴訟費用由原告負擔。
  二、陳述：對出貨單的形式不爭執，否認原告代理人主張協調的事實，被告板信商
      業銀行股份有限公司與原告並無契約關係，被告是跟被告福全營造股份有限公
      司有合約關係，價金也付給被告福全營造股份有限公司，貨款被告已經付清兩
      期給被告福全營造股份有限公司，不可能重複付款，否認有不當得利，被告不
      知道系爭交易原告有保留所有權，被告之前並不知道也沒看過簽單，是到開庭
      後原告才提出，被告是跟被告福全營造股份有限公司簽約，沒有限制小包，是
      限制整個工程轉包，之前的交易也是跟本件類似，被告都是對營造廠，沒有跟
      原告直接交易。
  三、證據：提出對帳單影本一件。
丙、被告福全營造股份有限公司方面：
  一、聲明：求為判決：
            （一）原告之訴及假執行聲請均駁回。
            （二）訴訟費用由原告負擔。
            （三）如受不利的判決，願供擔保請准免予假執行。
  二、陳述：
      （一）原告之訴，其當事人不適格：查原告係依據其與第三人世曜營造工程有
            限公司所訂立之買賣契約，本契約之法律關係，為請求權基礎，而提起
            本件訴訟。惟查，被告並未與原告就關於買賣水泥、砂等貨物，成立任
            何買賣法律關係，並非買賣契約之當事人；是以，原告遽對被告提起本
            件訴訟，其當事人不適格。
      （二）被告前給付原告五十萬元貨款，係代第三人古曜營造工程有限公司給付
            ：查第三人世曜營造工程有限公司於八十八年十一月十一日向被告承攬
            坐落於台北縣土城市○○路○段八七、八九號之板信商業銀行金城路分
            行新建大樓基礎工程後，世曜營造工程有限公司即將該大樓地下室所使
            用水泥、砂逕向原告購買。嗣第三人世曜營造工程有限公司積欠原告貨
            款，無力償還，未料，原告竟以脅迫手段，調用挖土機阻擋上開大樓之
            進行。致被告為顧及工程之進行，不得不與原告協議，代替第三人世曜
            營造工程有限公司償付其簽發而不兌現之金額五十萬，元以求原告調開
            阻擋工地之挖土機，使工程得以順利進行，且被告亦逕對第三人世曜營
            造工程有限公司之法定代理人廖宏智，向臺灣臺中地方法院檢察署提起
            詐欺之告訴；又被告亦於日前己函向原告表明實情。
      （三）原告主張證人賴國智係被告福全營造股份有限公司之職員云云，惟查，
            賴國智於世曜公司向原告購買系爭貨物間，其身分一直係世曜公司派駐
            於工地之職員，後因世曜公司違約未繼續營建上開工程，而被告為免落
            後，乃於八十九年一月二十五日始雇用賴某為職員，得以繼續工程之營
            運；嗣於同年三月九日賴某即離職，且於賴某任職於被告公司期間，並
            未曾向原告購買貨物，證人梁森發稱：「賴國智在八十九年一月二十五
            日才是福全公司的員工，之前是世曜公司的員工」；又證人游富章結稱
            ：「世曜公司是被告福全營造股份有限公司的下包‧‧‧賴國智是世曜
            公司派駐工地協助福全公司工程事項云云」；另原告亦稱：「當初要出
            貨時是賴國智告訴我們出貨單客戶欄寫世曜公司，月結時賴國智告訴我
            們開發票抬頭為世曜公司云云」，上開二名證人均稱與原告洽購水泥之
            賴國智，係訴外人世曜公司派駐在工地協助被告工程事項；又原告亦自
            承系爭貨物出貨時，不論出貨單客戶欄或發票抬頭，均書寫為世曜公司
            ，顯可得知，原告早已明知與之洽購水泥者，係世曜公司，而非被告。
            是原告以賴某為被告向其購買系爭貨物之簽收人，容有誤會。
      （四）綜上所述，原告係與第三人世曜營造工程有限公司簽訂買賣契約，而被
            告與原告並未成立任何契約關係，已如前述。是原告今以契約關係，對
            當事人不適格之被告，訴請給付買賣價金，至無理由。
  三、證據：提出工程計價單、刑事告訴狀、傳票、存證信函、勞工保險卡、勞工保
      險退保申請表、工程合約、標單、工程計價單影本各一件、支票影本二件為證
      。
      理    由
一、本件原告起訴主張：被告福全營造股份有限公司（以下簡稱福全公司），於八十
    八年十二月二日起，承攬被告板信商業股份有限公司（以下簡稱板信銀行）之板
    信銀行金城路分行之營造工程，因預壘樁基礎之需，向原告購買信大水泥五千八
    百五十四包，每包單價為一百二十元，以及川砂三百八十八米，每米單價為七百
    六十元；共計買賣價金為一百零四萬七千二百二十八元整。又原告已於八十九年
    五月二十二日收到被告福全營造股份有限公司所開立之金額五十萬元支票一張，
    尚有價金五十四萬七千二百二十八元未為清償。原告僅知承造廠商係被告福全營
    造股份有限公司，進而為材料之出賣供應，原告對買方之認知自係屬被告福全股
    份有限公司；且於出貨單簽收之人，有被告福全營造股份有限公司之工地主任賴
    國智而屬被告福全營造股份有限公司代理人或使用人，同理，世曜營造股份有限
    公司亦係被告福全營造股份有限公司之代理人或使用人，又原告與被告福全公司
    間之買賣，係附條件買賣契約（出貨單有保留所有權條款之記載），被告板信銀
    行取得材料所有權之利益，並無法律上原因而致原告受有損害，而該材料所有權
    利益，已因附合而不能為返還，故被告板信銀行負有償還材料價額之義務，為此
    ，依不當得利之法律關係，先位請求被告板信銀行償還如訴之聲明所載價額及利
    息；並依買賣之法律關係，備位請求被告福全公司給付如訴之聲明所載金額及利
    息云云，被告板信銀行以與原告並無契約關係，被告是跟被告福全公司有合約關
    係，貨款被告已經付清兩期給被告福全公司，不可能重複付款，被告板信銀行不
    知道系爭交易原告有保留所有權等語置辯；被告福全公司則以未與原告就關於買
    賣水泥、砂等貨物，成立任何買賣法律關係，案外人賴國智於世曜營造工程有限
    公司（以下簡稱世曜公司）向原告購買系爭貨物間，其身分一直係世曜公司派駐
    於工地之職員，原告早已明知與之洽購水泥者，係世曜公司，而非被告福全公司
    等語置辯。
二、經查：本件兩造就案外人賴國智曾向原告公司訂購水泥、川砂，原告已依約交付
    貨物，由賴國智簽收之事實，並不爭執，又有出貨單影本一紙附卷可稽，足認為
    真實，有爭議者，無非是被告板信銀行是否因附合取得系爭貨物所有權而有不當
    得利？被告福全公司是否為系爭買賣契約之買受人而應給付剩餘價金？茲分述之
    ：
    （一）先位聲明被告板信銀行部分：
          (一)按動產擔保交易，應以書面訂立契約。非經登記，不得對抗善意第三人
            。動產擔保交易法第五條定有明文。又依民法第八百零一條及第第九百
            四十八條善意受讓之規定取得所有權者，並非無法律上之原因而受有利
            益，自無依不當得利之規定返還其所受利益可言。
          (二)本件原告於出貨單附註欄固載明本交易為附條件買賣，依動產擔保交易
            法第三章之規定，在貨款未付清或票據未兌現償付之前，標的物之所有
            權仍歸屬本公司（按即原告）所有，買受人無異議同意，本公司無須經
            法律程序隨時可取回本貨品或代物清償。惟原告亦陳稱：「買賣契約是
            我和賴國志（按應係賴國智）口頭約定，是經由板信銀行的劉先生（按
            應係游先生）介紹認識，在口頭約定隔天我們就出貨，第一次出貨在八
            十八年十二月二十四日。」「本件交易沒有依動產擔保交易法登記。」
            ，而被告板信銀行則辯稱：「我們不知道系爭交易原告有保留所有權。
            」，證人游章富證稱：「我之前在板信銀行擔任營繕科科員，在今年五
            月十日離職，系爭工程一開始是由我發包，是發包給被告福全營造股份
            有限公司，當時銀行派我到現場監工‧‧‧當時工地在趕工所以我聯絡
            原告供應水泥，丙○○就跟賴國智聯絡，丙○○送來水泥有時我在，有
            時不在，‧‧‧」，原告雖陳稱：「板信游先生應該知道貨是我們的，
            」惟更陳稱：「但他不是簽收人，是賴國智簽收的，我也不清楚游先生
            是否知道。」又出貨單僅由案外人賴國智簽收，無從認定被告板信銀行
            之使用人游章富明知原告有保留系爭貨物所有權，被告板信銀行就本件
            動產擔保交易顯係善意第三人，其依民法第八百零一條及第第九百四十
            八條善意受讓之規定取得系爭水泥、川砂之所有權，揆諸前開說明，並
            非無法律上之原因而受有利益，原告依不當得利之法律關係，請求被告
            板信銀行償還價額，難謂有理由。
    （二）備位聲明被告福全公司部分：
          (一)本部分原告主張被告福全公司係系爭交易之買受人，無非以工地現場告
            示載明承造廠商係被告福全公司，原告僅知承造廠商係被告福全公司，
            進而為材料之出賣供應，原告對買方之認知自係屬被告福全公司；且於
            出貨單簽收之人，有被告福全公司之工地主任賴國智而屬被告福全營造
            股份有限公司代理人或使用人，同理，世曜營造股份有限公司亦係被告
            福全營造股份有限公司之代理人或使用人，其收受原告所交付之材料，
            自係默示表示成立買賣契約，為其理由。
          (二)惟查：
            原告陳稱：「當初要出貨時是賴國智告訴我們出貨單客戶欄寫世曜公
              司，月結時賴國智告訴我們開發票抬頭為世曜公司，這部分發票因為
              領不到錢，賴國智有將發票還給我」等語，證人梁森發證稱：「‧‧
              ‧因為丙○○說是世耀公司賴國智跟他叫貨的，我才叫他去找世耀公
              司請款，賴國智在一月二十五日才是福全公司的員工，之前是世耀公
              司的員工‧‧‧」證人游章富證稱：「世曜公司是被告福全公司的下
              包，世曜公司是丙級營造，當初被告福全公司要將全部契約轉包給世
              曜公司，但因不合規定，所以改訂契約，將系爭工程基礎部分轉包給
              世曜公司，五月二十二日時我有陪丙○○到新竹關西被告福全公司辦
              公室，被告福全公司董事長答應要先付一半的貨款，當時世曜公司有
              向福全公司領得工程款六百萬元，但是沒有發給下包，福全公司出面
              解決，事後約三月時我才知道賴國智是世曜公司派駐工地協助福全公
              司工程事項」，由原告及證人梁森發、游章富的陳述，均不足以認定
              案外人賴國智係以被告福全公司名義向原告進貨。
            本件被告福全公司將基礎工程轉由世曜公司承包，並已給付報酬，有
              工程合約、標單、工程計價單影本各一紙、支票影本二紙附卷可稽，
              而案外人賴國智之勞工保險係自八十九年一月二十五日至八十九年三
              月九日始以被告福全公司為投保單位，亦有勞工保險卡、退保申請書
              影本各一紙附卷可稽，原告所提出出貨單所載出貨日期係八十九年一
              月四日，雖有賴國智簽署「賴」字樣，表示收取貨物，然亦不足以認
              定賴國智當時係代表被告福全公司簽收貨物，至原告所提出工地現場
              告示照片，無非係被告福全公司依臺灣省建築管理規則第二十二條第
              三項之規定所為建築工程之廣告物，自無據此認被告福全公司係系爭
              買賣契約買受人可言。
            原告提出支票影本主張被告福全公司已給付五十萬元貨款，為被告福
              全公司所不爭，惟被告福全公司辯稱係代世曜公司付款，核與原告所
              提出工程計價單註記：「代付世曜公司材料款，將來由世曜償還」相
              符，自無據此認定被告福全公司係系爭買賣契約買受人並同意付款之
              理。
            依上所述，原告未能舉證證明被告福全公司係買受人，其依買賣之法
              律關係請求被告福全公司給付剩餘價金，自無理由。
    （三）綜上所述，原告先位及備位之訴訟，均無理由，不能准許，應予駁回。原
          告之訴既無理由，則其假執行的聲請亦失去依據，併予駁回。
三、因本案事證已經明確，兩造其餘主張、陳述及所提的證據，經審酌後認與判決結
    果不生影響，不予一一論述，附此敘明。
四、結論：原告之訴為無理由，依民事訴訟法第七十八條，判決如主文。
中      華      民      國    九十      年      四      月     三十     日
                                    臺灣板橋地方法院民事第四庭
~B法  官  解惟本
右為正本係照原本作成
如對本判決上訴，須於判決送達後二十日內向本院提出上訴狀。
中      華      民      國    九十      年      四      月     三十     日
~B書記官  王麗珍


司法院資訊處製作；財團法人民間司法改革基金會備份。
